【裁判字號】    98,台上,1708
【裁判日期】    980917
【裁判案由】    請求債務不履行損害賠償
【裁判全文】
最高法院民事判決            九十八年度台上字第一七○八號
上  訴  人  甲○○
訴訟代理人  吳慶隆律師
上  訴  人  鼎興營造有限公司
法定代理人  乙○○
訴訟代理人  吳西源律師
上列當事人間請求債務不履行損害賠償事件，兩造對於中華民國
九十七年七月二十三日台灣高等法院第二審判決（九十七年度重
上字第一四八號），各自提起上訴，本院判決如下：
    主  文
原判決廢棄，發回台灣高等法院。
    理  由
本件上訴人甲○○主張：伊於民國九十四年十二月八日與對造上
訴人鼎興營造有限公司（下稱鼎興公司），及訴外人陳火生、李
武信（下稱陳火生等人），就該公司向業主台北市政府工務局養
護工程處承包之「士林中庸一路下設排水箱涵」工程（下稱系爭
工程）簽訂契約書（下稱系爭契約），約定鼎興公司及陳火生等
人願按伊投資金額二倍作為伊投資報酬，經伊陸續支付工程所需
資金新台幣（下同）八百五十五萬三千三百九十五元，陳火生、
李武信及乙○○（鼎興公司負責人）並先後共同簽交伊面額八百
十八萬元、四百八十萬元之本票二紙，供作伊投資本金及報酬之
擔保。詎鼎興公司於系爭工程完成後，拒不給付伊投資本金及報
酬等情，依系爭契約之約定，求為命鼎興公司給付伊一千二百九
十八萬元及加付法定遲延利息之判決。
上訴人鼎興公司則以：甲○○未依系爭契約第三條約定支付系爭
工程所需全部費用，僅斷斷續續選擇性支付，致下游小包不願進
場施作，工程因而延宕。嗣經雙方於九十五年六月十二日協商，
合意解除系爭契約。系爭契約既經兩造合意解除，且甲○○於工
程完成始得請求給付投資報酬之條件，因業主終止合約而未成就
，甲○○仍依系爭契約請求伊給付投資本金及報酬，為無理由等
語，資為抗辯。
原審維持第一審所為命鼎興公司給付之判決，駁回兩造上訴，無
非以：系爭契約前言揭櫫鼎興公司及陳火生等人承包系爭工程案
尋求甲○○增資事宜，依該契約第一、四、五條及第七條所載，
並無約定甲○○應負擔營業損失，核與合夥或隱名合夥應分受其
營業所生利益及分擔損失之性質不符。甲○○主張系爭契約為單
純投資契約，自屬可採。依證人陳火生、李武信之證述，縱認乙
○○或甲○○曾有解約之意，亦未經系爭契約全體當事人為解除
契約之意思表示合致，難認系爭契約業經雙方合意解除。參諸陳
火生於台灣台北地方法院（下稱台北地院）九十六年度北簡字第
一一八一○號給付票款事件陳稱：簽訂系爭契約時未言明甲○○
須付款至工程完工之階段，乙○○說先借三百萬元，沒有約定要
付到何程度，簽約時就按簽約內容付款；及李武信於台北地院九
十六年度北簡字第一二二一一號給付票款事件證稱：甲○○問伊
多少錢可做好工程，伊提出預估工程表，甲○○對預估金額無特
別意見各等語，參酌預估工程金額明細表記載未完成工程所需費
用一千六百四十七萬九千七百七十二元，衡以系爭契約第一條約
定：甲○○同意投入資金以幫助鼎興公司及陳火生等人完成系爭
工程，第四條約定：九十四年十一月十五日後之工程款項屬甲○
○所有，及第三條約定：鼎興公司等同意將業主存入工程款之帳
戶存摺交由甲○○保管，堪認系爭契約係由甲○○投入資金，幫
助鼎興公司及陳火生等人完成系爭工程，而其所投入資金可就業
主核撥入戶之工程款項於工程進行中遞次回收。惟必系爭工程因
甲○○投入資金而完成時，甲○○始得請求鼎興公司及陳火生等
人給付本金以外之約定報酬，庶符公允。查甲○○投入系爭工程
之金額為一千九百七十七萬五千六百六十二元。鼎興公司就上開
帳款明細有關甲○○於九十五年六月八日、九日、十日、十二日
，先後給付陳火生之現金九萬五千元、十萬元、十三萬四千元及
一百萬元，合計一百三十二萬九千元部分，甲○○確有支付各該
款項（於工地發放予小包），業經共同於該單據上簽名請款之陳
火生、李武信陳稱屬實，鼎興公司此部分爭執，為無可採。甲○
○已投入上述資金，僅回收工程款一千一百零四萬七千七百十六
元，尚有投資款八百七十二萬七千九百四十六元未回收。即令鼎
興公司與陳火生等人就系爭工程原屬合夥關係，惟系爭契約係由
鼎興公司及陳火生等人共同與甲○○簽訂，甲○○又未舉證證明
其係與該合夥簽約，則甲○○得請求鼎興公司給付之投資本金，
計為二百九十萬九千三百十五元（即鼎興公司與陳火生、李武信
各分擔三分之一），其餘不應准許。至系爭工程因甲○○不願再
繼續投入資金，致鼎興公司無法支付下包工程款，造成工程遲延
，該工程因進度落後而遭業主於九十五年七月二日終止契約，復
由業主就鼎興公司未完成部分之工程，自行收回、接辦完成。是
甲○○並未投入資金以至系爭工程完成，自不得依系爭契約之約
定請求給付報酬。從而甲○○請求鼎興公司給付二百九十萬九千
三百十五元，及自支付命令送達翌日即九十六年二月三日起加付
法定遲延利息，應予准許等詞，為其判斷之基礎。
惟查原審先謂：「甲○○投入系爭工程之金額為一千九百七十七
萬五千六百六十二元」，嗣謂：「甲○○並未投入資金以至系爭
工程完成」云云（見原判決第五頁九列、第六頁三至四列），原
審就此前後認定不一，已難謂無判決理由矛盾之違法。次按解釋
契約，應以當事人立約當時之真意為準，而真意何在，又應以過
去事實及其他一切證據資料為斷定之標準，不能拘泥文字致失真
意。本件觀之系爭契約第一條記載：「乙方（指甲○○，下同）
同意投入資金以幫助甲方（指鼎興公司及陳火生等人，下同）完
成系爭工程；甲方於工程完成後應支付乙方六百萬元作為投資報
酬，但若乙方所投資之金額超過三百萬元，則以所投資金額兩倍
作為投資報酬」等語，甲○○並抗辯：系爭工程業於九十五年七
月十四日全部完工，依系爭契約第一條涵義，伊原則上僅投資三
百萬元，並非無條件、無限制為投資，嗣伊實際投資金額已達一
千九百七十七萬餘元，早已超過工程預估金額，且工程完工僅係
結算投資報酬之時點，非屬伊得請求返還投資本金及報酬之時點
，依系爭契約第三條約定，鼎興公司於工程進行中即需陸續清償
伊之投資本金及報酬，亦即系爭工程之工程款入帳後，即由伊自
系爭工程入帳戶中提領款項以為清償，非俟工程完工時鼎興公司
始一次清償總投資金額及報酬，伊於九十五年六月七日向業主領
款後始無法再領到工程款，況鼎興公司確已將部分投資報酬由伊
領回，為鼎興公司所不爭，伊於系爭工程未完工或完工前，自非
不得請求投資報酬等情；證人李武信另案證稱：「（系爭契約）
當初本來預估三百萬就可以做了」等語（分見一審一卷五五、六
七、一九九、二一五頁、原審卷一八、九二至九三頁）；而系爭
契約為單純投資契約，甲○○已回收一千一百零四萬七千七百十
六元，為原審所確定，則於甲○○所投入系爭工程金額遠逾系爭
契約第一條列載之三百萬元，甲○○又已回收部分款項，該回收
部分是否包含投資金額及報酬在內，要與兩造簽訂系爭契約之始
末及其約定支付投資報酬之真意攸關，原審未遑詳查究明，遽為
不利甲○○之認斷，未免速斷。其次，鼎興公司一再抗辯：九十
五年六月份鼎興公司出入帳款明細表上「乙○○」之簽名，並非
乙○○本人簽具，伊亦不知情，該款一百三十二萬九千元係甲○
○個人借給其親戚即姑丈陳火生之借款，由甲○○匯款至陳火生
之女之帳戶內，而算入陳火生合作投資之工程款等情（見一審一
卷一一○至一一一頁、二卷一○六至一○七頁、原審卷三○頁背
面及一○七頁）；觀諸系爭契約第三條中載：「對於支付工程款
，乙方憑甲方提示由全體甲方三人簽名於上之請款單據予乙方，
乙方才支付該費用，否則乙方得拒絕之」等語，證人李武信另案
復稱：「當初有約定要拿錢要我們三人同意，是陳火生向鍾先生
（指甲○○）拿錢，是陳火生拿給我補簽的」、「當時陳火生有
說氣話，這錢如果乙○○不承認，算我私人借的，……乙○○沒
有簽名」（見一審一卷一九○、一九二頁均背面），則鼎興公司
此部分所辯，是否全無可採，非無研求之餘地。原審未詳予審認
稽，遽以前揭情詞為不利鼎興公司之論斷，亦嫌速斷。兩造上
訴論旨，分別指摘原判決其不利部分不當，求予廢棄，均非無理
由。
據上論結，本件兩造上訴均有理由。依民事訴訟法第四百七十七
條第一項、第四百七十八條第二項，判決如主文。
中    華    民    國  九十八  年    九    月   十七   日
                      最高法院民事第六庭
                          審判長法官  劉  福  來
                                法官  陳  國  禎
                                法官  陳  重  瑜
                                法官  吳  麗  女
                                法官  簡  清  忠
      本件正本證明與原本無異
                                      書  記  官
中    華    民    國  九十八  年    九    月  二十九  日
                                                      V


司法院資訊處製作；財團法人民間司法改革基金會備份。
